臺灣高等法院花蓮分院刑事判決　　　　 94年度上訴字第224號
上訴人即被告　甲○○
選任　辯護人　張政衡律師
上列上訴人因違反森林法案件，不服臺灣臺東地方法院94年度訴
字第6號中華民國94年9月14日第一審判決（起訴案號：臺灣臺東
地方法院檢察署93年度偵字第2669號），提起上訴，本院判決如
下：
    主  文
上訴駁回。
    事  實
一甲○○意圖為自己不法之所有，並基於竊取茄苳樹概括之犯意
  ，於民國（下同）91年11、12月間某日，與另 1名真實姓名年
  籍不詳之成年男子（挖土機駕駛），共同基於竊取森林主產物
  之犯意聯絡，在臺東縣東河鄉大水窟山區○○○段第1517號國
  有土地（以下稱1517號土地）上，結夥竊取國有森林內之茄苳
  樹 1棵，並為搬運所竊得之茄苳樹贓物而由知情之吳毅強（搬
  運贓物部分另由原審以簡易判決處刑）駕駛HM-873號大貨車載
  運所竊得之茄苳樹，並將該茄苳樹種植在臺東縣卑南鄉富山村
  杉原58之1號安天宮旁。
二甲○○嗣後再承上揭竊取茄苳樹之同一犯意，利用其於同年11
  月26日與林張玉枝簽約購買林張玉枝在臺東縣大武鄉○○段第
  280號土地（以下稱280號土地）上相思樹之機會，於92年農曆
  春節前後某日，與真實姓名年籍不詳之成年男子（挖土機駕駛
  ），在上開林張玉枝所有之土地上共同竊取茄苳樹 1棵，並僱
  用不知情之吳毅強駕駛車牌號碼HM-873號大貨車載運所竊得之
  茄苳樹。
三案經臺東縣警察局成功分局報請臺灣臺東地方法院檢察署檢察
  官偵查起訴。
    理  由
一訊據被告甲○○固坦承其曾在案外人林張玉枝所有之臺東縣大
  武鄉○○段280地號土地上挖取茄苳樹1棵之事實，惟否認其有
  竊盜之犯意，並辯稱：伊曾與林張玉枝簽約購買上開 280號土
  地上之相思樹、什木，茄苳樹即包括在什木中。伊種植於安天
  宮旁之茄苳樹則係伊自林張玉枝之土地上挖取後所移植，伊並
  未在1517號土地上竊取茄苳樹云云。
二惟查：
  (一)被告栽種於臺東縣卑南鄉富山村杉原58之 1號「安天宮」旁
    之茄苳樹，係其在臺東縣東河鄉大水窟山區○○○段第1517
    號土地上所竊取之事實，業據證人詹文彰於檢察官偵查中在
    安天宮現場明確指證甚詳（見93年度他字第 174號偵查卷第
    7-8頁、第744號偵查卷第108-111頁─當時詹文彰誤為 1557
    地號），其指證情節且核與證人即詹文彰之父親詹允良（已
    經於93年3月間死亡）於92年8月 3日警詢時明確指證之情節
    相符（見警詢卷第7-8頁）。渠等2人均係長年在上揭土地附
    近耕作之農民，依一般經驗法則，渠等對山中樹木之辨識能
    力應較一般人更為敏銳，渠等再本於與該樹常年相處所熟知
    之枝幹特徵而為指認，其證言已經顯然可信。且另一證人即
    被告所僱用之吊車司機吳毅強於偵查及原審審理時亦均明白
    證稱：伊曾於91年11、12月間前往都蘭大水窟山下（即1517
    地號土地坐落地點附近），由被告用怪手將棵茄苳樹吊至伊
    駕駛的貨車上後，伊再將之載至安天宮旁（即被告住處）等
    語（見2669號偵查卷第11-13頁，原審卷第 71頁）。證人即
    國有財產局台灣北區台東分處職員邱德慈於原審審理亦到庭
    結證稱，伊於92年間與都蘭派出所員警前往會勘，伊在1517
    號土地上發現有挖取樹種所留下之窟窿等語 (見原審卷第58
    頁 )。此外，復有國有土地勘清查使用情況略圖、土地登記
    謄本1紙、臺灣臺東地方法院檢察署履勘筆錄2紙及現場照片
    12張在卷可按。再參照證人吳毅強於偵查中所證，伊除了在
    91年11、12月間為被告載運上揭茄苳樹之外，其後並曾於92
    年農曆過年前後，為被告自大武鄉富山地區載運 1棵茄苳樹
    （見2269號偵查卷第13頁），足見被告於警詢中自白伊曾經
    於92年1月間在林張玉枝所有之280土地上挖取1顆茄苳樹1節
    ，確屬實情（見警詢卷第1頁反面）。故被告於91年11、12
    月間及92年農曆春節期間，先後在臺東縣東河鄉大水窟山區
    ○○○段第1517號國有土地及林張玉枝所有之 280地號土地
    上，各竊取 1棵茄苳樹甚明。被告辯稱：伊在安天宮所移植
    的茄苳樹是伊挖自林張玉枝所有之 280地號土地一節，顯係
    故意混淆其分在兩地竊取2棵茄苳樹之事實，不足採信。
  (二)證人吳毅強於原審審理時，改口稱：伊對其是否有在都蘭大
    水窟山區為被告載運 1茄苳樹已經記不清楚云云，但經檢察
    官進一步詰問後，始又坦承其事（見原審卷第69-71頁），
    足見吳毅強於原審審理時已經有迴護被告之傾向，本院認其
    於原審所證與檢察官偵查中不符部分，應以其在偵查中之陳
    述較為可信。
  (三)又被告雖曾向林張玉枝購買 280號土地上之相思樹及什木，
    惟大武鄉公所僅准許採伐相思樹乙情，有買賣合約書、山地
    保留地租地造林木竹採運許可證及臺東縣大武鄉公所92年 1
    月10日武鄉農字第0910009850號函附卷可稽。而證人即大武
    鄉公所林務技士洪繼宗於原審審理時亦到庭結證稱：「 280
    號土地係原始林，我們只准許採伐相思樹，原始林不准採伐
    ，且茄苳樹亦非什木，而係屬造林樹種」等語 (見原審卷第
    53－56頁)。證人即280地號土地所有人林張玉枝亦於檢察官
    偵查時明確具結證稱：伊與被告間簽約買賣之內容並不包括
    茄苳樹在內，伊並未賣茄苳樹等語（見744號查卷第45-46頁
    ）。是 280號土地上之茄苳樹不僅不在大武鄉公所准許採伐
    之範圍，且未經地主林張玉枝出售甚明。被告於原審審理時
    亦自承伊在280號土地上僅採伐1棵茄苳樹，並未採伐其他樹
    種，伊向林張玉枝購買包括該土地上所有樹種，惟因相思樹
    必須經申請始得伐，故買賣合約上始特別記載相思樹等語，
    被告對樹木之採伐顯然具相當之認識，則其對上揭茄苳樹是
    否可以砍伐，顯然知之甚明。被告未依買賣契約內容採伐其
    他樹種之樹木，反而僅採挖未經出售且不得採伐之上揭茄苳
    樹一棵，堪見被告係在藉訂立買賣合約及申請採伐其他樹種
    之機會，竊取上揭茄苳樹，被告具有竊取280號土地上茄苳
    樹之犯意，至為明顯，被告否認其有竊取上揭茄苳樹之犯意
    ，不足採信。
  (四)綜合上情，被告確曾分別在台東縣大武鄉○○段 280號林張
    玉枝所有之土地及台東縣東河鄉大水窟山區○○○段1517號
    國有土地上分別竊取茄苳樹各1棵，被告將其在 1517號土地
    上所竊取之茄苳樹移植在臺東縣卑南鄉杉原52號旁之安天宮
    即伊住處旁，至於被告自280號土地上所竊取之茄苳樹1棵則
    已為被告移至別處之事實，已經足堪認定，被告犯行至為明
    確。
  (五)證人詹允良已經於警詢後之93年 3月間死亡，已經其子即證
    人詹文彰於偵查中證述在卷，其於警詢中證詞具有較可信之
    特別情況，已如前述(一)所述，且為證明被告犯罪事實所必要
    ，依刑事訴訟法第159條之3第 1款之規定，得為證據。另本
    院雖採用證人林張玉枝於偵查中之證詞作為證據，但因被告
    及辯護人已經於本院審理中表明無庸傳喚林張玉枝到庭行使
    交互詰問權，故本院不再傳喚林張玉枝到庭。另證人游清郎
    於偵查中雖然到庭陳稱：伊在林張玉枝所有 280土地上所見
    到之茄苳樹「很像」被告移植在安天宮的那棵茄苳樹云云（
    見744號偵查卷第68-70頁），但其於偵查中既無法確認兩者
    是否同一，自難期其於審判中到庭為明確之證明。況游清郎
    僅係偶然見過該茄苳樹一面之外地人，依一般經驗法則，顯
    然難以在該樹已經修剪且移植他地之情況上予以正確之辨認
    ，本院認即使其到庭，亦無從對被告之上述辯解為有利之證
    明，本院認無再傳訊其到庭之必要，均附此一併敘明。
  (六)又被告竊取上開 2棵茄苳樹之時間，已經證人吳毅強於偵查
    中明確證述在卷，已如前(一)所述，被告嗣後於93年4月22 日
    始於檢察官偵查時提出台東縣大武鄉公所准許伊自大武鄉○
    ○○段移植 2棵茄苳樹之公函，藉以證明其所挖取之茄苳樹
    另有合法之來源，但該公函所記載之發文日期為92年 5月29
    日，與證人吳毅強所證伊受被告僱用載運兩棵茄苳樹之時間
    （91年11、12月間及92年春節前後）相去甚遠，地點亦不相
    同（見744號偵查卷第 90頁），該公函所指之茄苳樹與本案
    顯然無涉，被告於本院審理中再提出該公函為辯，顯不足取
    ，亦附此說明。
二按森林係指林地及其群生竹、木之總稱，森林法第3條第1項定
  有明文。森林法所稱之「森林內」，係指在森林之內，亦即土
  地上已有森林存在者而言，故地目雖為林地，如實際上尚無森
  林存在，仍無該條項規定之適用（最高法院84年台上字第2179
  號判決參照）。而森林法係為保育森林資源，發揮森林公益及
  經濟效用而制定，且在該法內復設有對危害森林之情形定有刑
  事及行政處罰之罰則規範，本質上就刑事罰部分，係屬行政刑
  法之範疇。基此，在實務上何謂林地，認除在土地上須有森林
  存在外，亦必須合於林務主管機關對林地所定義之範疇。準此
  ，森林法所保護之森林，除必須在土地上有群生竹、木之森林
  存在外，尚須係林務主管機關認有保護必要而認係屬林地者，
  始得以森林法予以規範。依卷附行政院農業委員會林務局94年
  4月20日林政字第 0941607028號函所示，現行林地，係指：(一)
  依非都市土地使用管制規則編定使用地類別為林業用地之土地
  、(二)依森林法編入保安林之土地、(三)依山坡地保育利用條例第
  16條第 3項訂定之山坡地可利用限度分類標準，查定之宜林地
  、(四)依都市計畫法劃定為農業區、保護區或風景區，並詮定為
  林地目之土地。核諸前開林務主管機關就「林地」所認定之範
  疇，尚無違森林法上所稱「林地」之文義範圍，在解釋上應為
  法院所尊重。查本案280號土地及 1517號土地上均有竹、木群
  生，而有森林之存在，固有卷附之照片可資佐證，而 280號土
  地係山坡地保育區之農牧用地、1517號土地係屬林業用地，揆
  諸前揭說明， 280號土地應非森林法所規範之林地。核被告在
  280號土地上竊取茄苳樹1棵之行為，係犯刑法第320 條第 1項
  之普通竊盜罪；在1517號土地上竊取茄苳樹 1棵之行為，係犯
  森林法第52條第1項第4款、第6款之結夥2人以上為搬運贓物，
  使用車輛，竊取森林主產物罪。檢察官認被告在 280號土地上
  竊取茄苳樹，亦係犯森林法第52條第1項第4款、第 6款之罪，
  尚有誤會，其起訴法條應予變更。又森林法第52條之竊取林主
  、副產物罪係刑法第 320條之特別規定，本質上均屬竊盜，是
  被告先後竊取 2棵茄苳樹之犯行，時間緊接，手段方法均同，
  觸犯基本構成要件相同之罪名，依其情節，顯係出於概括之犯
  意反覆為之，為連續犯，應依刑法第56條之規定論以一情節較
  重之加重竊取森林主產物罪，並加重其刑。檢察官認被告係分
  別起意，應分論併罰，亦有誤會。爰審酌被告以機具竊取森林
  主產物茄苳樹，犯罪手段及所生之損害尚非重大，但其犯罪後
  飾詞卸責，未見悔意等一切情狀，量處如主文所示之刑。又被
  告所竊之森林主產物茄苳樹 1棵，其市場價格（不含加工及運
  費）為新臺幣 8,128元，有行政院農業委員會林務局臺東林區
  管理處會勘紀錄1份在卷可稽，爰依森林法第52條第1項規定，
  併科贓額 3倍之罰金，即24, 384元，折合銀元為8,128元，罰
  金部分並諭知易服勞役之折算標準。另被告在 280號土地上所
  竊取之茄苳樹既不構成森林法第52條之罪，即無併科贓額之問
  題，併此敘明。
三原審依據上揭理由對被告論罪科刑，核無違誤，被告仍執前詞
  提起本件上訴，核無理由，其上訴應予駁回。
據上論斷，應依刑事訴訟法第368條，判決如主文。
本案經檢察官李土城到庭執行職務。
中　　華　　民　　國　　94　　年　　12　　月　　30　　日
                  刑事庭審判長法  官  謝志揚
                              法  官  蔣有木
                              法  官  何方興
以上正本證明與原本無異。
 如不服本判決，應於判決送達後10日內向本院提出上訴狀。其
 未述理由者，並應於提出上訴狀後10日內向本院補提理由狀
 (須附繕本)。
                              書記官  劉妙娘
中　　華　　民　　國　　94　　年　　12　　月　　30　　日
附錄    本判決論罪科刑法條：
刑法第320條第1項：
意圖為自己或第 3人不法之所有，而竊取他人之動產者，為竊盜
罪，處5年以下有期徒刑、拘役或500元以下罰金。
森林法第52條第1項第4款、第6款：
竊取森林主、副產物而有左列情形之一者，處6月以上5年以下有
期徒刑，併科贓額2倍以上5倍以下罰金：
四  結夥2人以上或僱使他人犯之者。
六  為搬運贓物，使用牲口、船舶、車輛，或有搬運造材之設備
者。
